【裁判字號】    96,訴,4122
【裁判日期】    970122
【裁判案由】    偽造文書等
【裁判全文】
臺灣臺中地方法院刑事判決              96年度訴字第4122號
公  訴  人  臺灣臺中地方法院檢察署檢察官
被      告  甲○○
上列被告因偽造文書等案件，經檢察官提起公訴（96年度偵字第
21517 號），本院合議庭裁定由受命法官獨任進行簡式審判程序
，茲判決如下：
    主    文
甲○○共同偽造公印文，處有期徒刑拾月；減為有期徒刑伍月，
如易科罰金，以銀元參佰元即新臺幣玖佰元折算壹日。如附表(一)
及附表(二)所示偽造之公印文、印文及署名均沒收。
    犯罪事實
一、甲○○債信不佳而欲向金融機關借款，竟與姓名年籍不詳自
    稱「藍先生」之成年男子，共同基於意圖為自己不法之所有
    及偽造文書之概括犯意聯絡，於民國94年1月3日前不久某日
    ，由甲○○提供自己之照片2 張及其弟楊政嬴之年籍資料，
    提供該男子製作偽造之身分證及職業大客車駕駛執照。該姓
    名年籍不詳之成年男子取得甲○○交付之照片及資料後，先
    在空白國民身分證正面偽造「內政部印」公印文1 枚；在空
    白之職業大客車駕駛執照正面偽造「交通部駕駛執照製發之
    章」之印文一枚，並在上開偽造之證件上偽載楊政嬴之年籍
    等資料，再換貼甲○○本人之照片後，偽造楊政嬴之國民身
    分證及職業大客車駕駛執照各一張，交付甲○○持用（詳如
    附表(一)所載），足以生損害於楊政嬴本人及戶政主管機關、
    以及交通監理機關對證照管理之正確性。
二、甲○○取得上開偽造之證件後，再偽刻楊政嬴之印章一枚，
    隨即於華僑商業銀行股份有限公司（下稱華僑銀行）消費性
    貸款申請書上，偽簽「楊政嬴」之署名1 枚，並偽蓋「楊政
    嬴」之印文1 枚，併同上開偽造證件向華僑銀行行使之。經
    華僑銀行審核後，復於94年1 月11日，佯以楊政嬴名義與華
    僑銀行簽訂消費性借款契約，於契約書上偽簽楊政嬴之署名
    3 枚，並偽蓋楊政嬴之印文13枚（起訴書誤載為12枚），終
    致華僑銀行陷於錯誤，以為是楊政嬴本人申請貸款，而於94
    年1 月12日，依其申請貸予甲○○新臺幣（下同）36萬元，
    足生損害於楊政嬴、華僑銀行。嗣後因甲○○自94年4 月12
    日起，未依約繳納分期款項，華僑銀行遂於94年4 月12日，
    向臺灣臺北地方法院起訴請楊政嬴清償借款，惟楊政嬴於訴
    訟中主張該身分證之照片並非本人，亦未向華僑銀行貸款，
    而經臺灣臺北地方法院以95年度簡上字第108 號判決華僑銀
    行敗訴確定，華僑銀行始知上情。
三、案經華僑銀行訴由臺灣臺中地方法院檢察署檢察官偵查起訴
    。
    理    由
一、認定被告犯罪事實及量刑審酌之依據：
  (一)被告之自白。
  (二)偽造之「楊政嬴」國民身分證及職業大客車駕駛執照正反面
    影本各1紙。
  (三)華僑銀行消費性貸款申請書影本1紙。
  (四)華僑銀行消費性借款契約影本1紙。
  (五)臺灣臺北地方法院民事判決影本1份。
  (六)臺灣高等法院被告前案紀錄表1份。
二、新舊法比較：
  (一)按被告行為後，刑法及刑法施行法業於95年7月1日修正施行
    。按行為後法律有變更者，適用行為時之法律，但行為後之
    法律有利於行為人者，適用最有利於行為人之法律，現行刑
    法第2 條第1項定有明文。此條規定乃與刑法第1條罪刑法定
    主義契合，而貫徹法律禁止溯及既往原則，係規範行為後法
    律變更所生新舊法律比較適用之準據法，是刑法第2 條本身
    雖經修正，但刑法第2 條既屬適用法律之準據法，本身尚無
    比較新舊法之問題，應一律適用裁判時之現行刑法第2 條規
    定以決定適用之刑罰法律，先予辨明。
  (二)刑法第33條第5 款：本件論罪科刑之法條有罰金刑，而被告
    行為後，刑法第33 條第5款業於95年7月1日修正公佈施行；
    修正後刑法該款規定「罰金：新臺幣一千元以上，以百元計
    算之。」與修正前該款規定「罰金：一元以上。」不同。比
    較新舊法結果，以舊法較有利於行為人，故依刑法第2條第1
    項前段規定，本案關於上開法條之法定刑罰金部分，自應適
    用行為時之法律即修正前刑法第33條第5 款規定決定其罰金
    部分之法定刑。
  (三)牽連犯部分：被告行為後，刑法第55條後段牽連犯之規定，
    業於94年1月7日修正公佈刪除，並於95年7月1日施行，此刪
    除雖非犯罪構成要件之變更，但顯已影響行為人刑罰之法律
    效果，自屬法律有變更，依新法第2條第1項規定，比較新、
    舊法結果，應適用較有利於被告之行為時法律即舊法論以牽
    連犯。
  (四)連續犯部分：被告行為後，刑法第56條連續犯之規定，業於
    94四年1月7日修正公佈刪除，並於95年7月1日施行，則被告
    之犯行，因行為後新法業已刪除連續犯之規定，此刪除雖非
    犯罪構成要件之變更，但顯已影響行為人刑罰之法律效果，
    自屬法律有變更，依新法第2條第1項規定，比較新、舊法結
    果，仍應適用較有利於被告之行為時法律即舊法論以連續犯
    。
  (五)綜合上述各條文修正前、後之比較，揆諸前揭最高法院決議
    及修正後刑法第2條第1項規定之「從舊從輕」原則，被告自
    應適用其行為時之法律，即修正前刑法之相關規定，予以論
    處。
三、核被告甲○○所為，係犯刑法第218 條之偽造公印文罪、第
    216條之行使第210條偽造私文書罪（貸款申請書及契約書部
    分）、第216條之行使第212條之偽造特種文書罪（國民身分
    證及職業大客車駕駛執照部分）及第339條第1項之詐欺取財
    罪。被告與姓名年籍不詳自稱「藍先生」之成年男子間，就
    上開犯行具有犯意聯絡及行為分擔，為共同正犯。被告偽造
    「交通部駕駛執照製發之章」之印文（依最高法院69年台上
    字第1676號判例見解，認非屬公印文）及偽造「楊政嬴」之
    印章、印文及署名，均分別係偽造駕駛執照及偽造私文書之
    階段行為，另偽造駕駛執照及私文書之低度行為復為其後行
    使之高度行為所吸收，均不另論罪。又偽造公印文，刑法第
    218 條第1項既有獨立處罰之規定，且較刑法第212條之處罰
    為重，則於偽造刑法第212 條之文書同時偽造公印文者，即
    難僅論以該條之罪，而置刑法第218條第1項處刑較重之罪於
    不問，最高法院70年度台上字第6511號裁判參照。則被告偽
    造公印文（即國民身分證上「內政部印」）之犯行，自應依
    法論科。被告先後多次行使偽造私文書及特種文書，均時間
    緊接且觸犯構成要件相同之罪名，顯均係基於概括犯意為之
    ，均為連續犯，均應依修正前刑法第56條之規定，論以一罪
    ，並均依法加重其刑。被告前開所犯偽造公印文罪、連續行
    使偽造私文書罪、連續行使偽造特種文書罪及詐欺取財4 罪
    間，具有方法、目的之牽連關係，為牽連犯，應依修正前刑
    法第55條後段之規定，從情節較重之偽造公印文罪處斷。公
    訴人雖未就被告偽造公印文之犯行起訴，惟與起訴之犯罪事
    實間，既具有牽連犯之裁判上一罪之關係，自為起訴效力所
    及，本院當併予裁判。
四、爰審酌被告犯罪之動機、目的、手段，以偽造之假證件詐貸
    借款，損及真正名義人之權利，並造成核貸銀行之損失，及
    本件詐貸之金額為36萬元，且被告尚未與被害銀行達成和解
    等一切情狀，量處如主文所示之刑。又偽造之國民身分證、
    職業大客車駕駛執照及楊政嬴印章一枚，固為被告所有供本
    件犯罪所用之物，惟均未據扣案，未免將來執行之困難，爰
    不為沒收之宣告。另如附表(二)所示偽造之文件，已編為貸款
    銀行之卷宗，已非被告所有，亦不為沒收之諭知。至於如附
    表(一)及附表(二)文書上之公印文、印文及署名，既係偽造，仍
    應依刑法第219條之規定，宣告沒收。
五、又被告所犯偽造文書等罪，因其犯罪時間在96年4 月24日以
    前，合於中華民國96年罪犯減刑條例第2 條第1項第3款之減
    刑條件，應減其刑期二分之一，並依同條例第9 條之規定，
    諭知易科罰金之折算標準。
據上論斷，依刑事訴訟法第273 條之1第1項，第299條第1項前段
、第310條之2、第454條第1項，刑法第2條第1項、第28條、修正
前刑法第56條、刑法第210 條、第212 條、第216條、218條、第
339條第1項、修正前刑法第55條後段、第41條第1項前段、第219
條，罰金罰鍰提高標準條例第1條前段、修正前第2條，現行法規
所定貨幣單位折算新臺幣條例第2 條，中華民國96年罪犯減刑條
例第2條第1項第3款、第7條、第9條，判決如主文。
中    華    民    國    97    年    1     月    22    日
                  刑事第六庭  法  官  高英賓
上正本證明與原本無異。
如不服本判決，應於收受送達後10日內向本院提出上訴書狀（應
敘述具體理由並附繕本）。
上訴書狀如未敘述理由，應於上訴期間屆滿後20日內補提理由書
於本院。
                              書記官  司立文
中    華    民    國    97    年    1     月    22    日
附表(一)：被告偽造之證件
┌───────┬───┬───────────────┬───────┐
│  證件名稱    │名義人│       偽造之印文             │  備   註     │
├───────┼───┼───────────────┼───────┤
│國民身分證    │楊政嬴│「內政部印」公印文壹枚        │正本未扣案    │
├───────┼───┼───────────────┼───────┤
│汽車駕駛執照  │楊政嬴│「交通部駕駛執照之章」印文壹枚│正本未扣案    │
└───────┴───┴───────────────┴───────┘
附表(二)
┌────────────────┬─────────┬────────┐
│    文  件  名  稱              │  偽造之署名      │  偽造之印文    │
├────────────────┼─────────┼────────┤
│華僑銀行消費性貸款申請書        │「楊政嬴」壹枚    │「楊政嬴」壹枚  │
├────────────────┼─────────┼────────┤
│華僑銀行消費性借款契約          │「楊政嬴」參枚    │「楊政嬴」拾參枚│
└────────────────┴─────────┴────────┘
附錄論罪科刑法條：
中華民國刑法第210條
偽造、變造私文書，足以生損害於公眾或他人者，處五年以下有
期徒刑。
中華民國刑法第212條
偽造、變造護照、旅券、免許證、特許證及關於品行、能力服務
或其他相類之證書、介紹書，足以生損害於公眾或他人者，處一
年以下有期徒刑、拘役或三百元以下罰金。
中華民國刑法第216條
行使第二百十條至第二百十五條之文書者，依偽造、變造文書或
登載不實事項或使登載不實事項之規定處斷。
中華民國刑法第217條
偽造印章、印文或署押，足以生損害於公眾或他人者，處三年以
下有期徒刑。
盜用印章、印文或署押，足以生損害於公眾或他人者，亦同。
中華民國刑法第218條
偽造公印或公印文者，處五年以下有期徒刑。
盜用公印或公印文足以生損害於公眾或他人者，亦同。
中華民國刑法第339條
意圖為自己或第三人不法之所有，以詐術使人將本人或第三人之
物交付者，處五年以下有期徒刑、拘役或科或併科一千元以下罰
金。
以前項方法得財產上不法之利益或使第三人得之者，亦同。
前二項之未遂犯罰之。


司法院資訊處製作；財團法人民間司法改革基金會備份。
